【裁判字號】    96,上訴,4962
【裁判日期】    970318
【裁判案由】    政府採購法等
【裁判全文】
臺灣高等法院刑事判決                96年度上訴字第4962號
上  訴  人
即  被  告  甲○○
選任辯護人  郭蕙蘭律師
上列上訴人因政府採購法等案件，不服臺灣板橋地方法院94年度
訴字第1861號，中華民國96年8 月16日第一審判決（起訴案號：
臺灣板橋地方法院檢察署93年度偵字第5640號），提起上訴，本
院判決如下：
    主  文
原判決撤銷。
甲○○無罪。
    理  由
一、公訴意旨略以：被告甲○○係日富資訊股份有限公司（下稱
    日富公司）負責人。緣設於臺北縣中和市○○街129 號之海
    岸巡防署海岸巡防總局（下稱岸巡局），於民國92年3 月間
    編列預算新臺幣（下同）4千6百40萬元辦理「92年度微波檢
    查搜索器116具」採購 （下簡稱系爭採購案），採購案於同
    年2月17日上網公告，惟於同年3月4 日開標時，僅一家公司
    投標，因而流標，岸巡局隨改採最有利標，並於同年4 月25
    日上網公告，訂於同年5 月13日開標，且依岸巡局檢管組所
    訂之要求，採購之搜索器必須為重量輕、穿透力強、可使用
    於一般材質，操作時對人體不構成危害、操作人員不需具備
    行政院原子能委員會（下稱原能會）核發之操作執照（亦即
    搜索器使用輻射源Ba-133活度需小於1MBq）。而上開採購案
    ，計有日富公司、罕特股份有限公司、華鉅有限公司及龍鵬
    實業有限公司參與投標。詎被告明知國內廠商筌豐精機有限
    公司（下稱筌豐公司）並未進口德國Force Ware公司所經銷
    （生產廠商為德國S.E.A Gmbh公司）符合採購要求規格之搜
    索器，仍提出使用輻射源Ba-133活度為0.75MBq 之微波搜索
    器之中文說明書，並附筌豐公司向原子能委員會申請核發之
    「Rad Reflex手持式違禁品偵檢器Ba-133，0.75MBq」 進口
    同意書（已違反評選須知），並偽造Force Ware公司所經銷
    微波搜索器之英文型錄為附件，致評選委員陷於錯誤，評選
    結果遂由日富公司以每具39萬9千元得標，交貨期限為92年8
    月15日前，足以生損害於岸巡局，因認被告涉犯刑法第 216
    條、210條之行使偽造私文書及政府採購法第87條第3項罪嫌
    云云。
二、按犯罪事實應依證據認定之，無證據不得認定犯罪事實。不
    能證明被告犯罪者，應諭知無罪之判決，刑事訴訟法第 154
    條第2項及第301條第1 項分別定有明文。次按認定不利於被
    告之事實，須依積極證據，苟積極證據不足為不利於被告事
    實之認定時，即應為有利於被告之認定，更不必有何有利之
    證據。又事實之認定，應憑證據，如未能發現相當證據，或
    證據不足以證明，自不能以推測或擬制之方法，以為裁判基
    礎。而刑事訴訟法上所謂認定犯罪事實之積極證據，係指適
    合於被告犯罪事實之認定之積極證據而言，雖不以直接證據
    為限，間接證據亦包括在內；然而無論直接或間接證據，其
    為訴訟上之證明，須於通常一般之人均不致有所懷疑，而得
    確信其為真實之程度者，始得據為有罪之認定，倘其證明尚
    未達到此一程度，而有合理之懷疑存在時，致使無從形成有
    罪之確信，根據「罪證有疑，利於被告」之證據法則，即不
    得遽為不利被告之認定（ 最高法院30年上字第816號、29年
    上字第3105號、30年上字第1831號、40年台上字第86號及76
    年台上字第4986號判例意旨參照）。
三、公訴人認被告甲○○涉犯上開罪嫌，係以被告證人樂立群、
    謝青錡、吳宗豪、程憲禮、乙○○、謝建誠之證詞，及卷附
    進口報單影本2 張、EDD-Paartner公司開立之商業發票、筌
    豐公司及岸巡局申請之放射性物質進口同意書、原子能委員
    會收據、筌豐公司92年1月至6月之全國進口通關電腦資料、
    中華民國輻射防護協會函、92年7月1日微波檢查搜索器穿透
    力測試報告、偽造之Force Ware公司搜索器英文型錄及未偽
    造前之文件內容、0.75MBq及1.75MBq產品功能特性說明書、
    需求說明書、乙○○夾在採購服務建議書中之輻射防護人員
    認可證及放射性物質操作執照影本、中文公開招標公告資料
    2 份、廠商報價函、最有利標評選須知、日富公司詢答紀錄
    、岸巡局支出收據憑證、日富公司劃撥入帳委託書、財物採
    契約、檢管組同意變更契約、岸巡局向德國S.E.A Gmbh公司
    查詢函及該公司回函、決標紀錄、檢舉函為其憑據。
四、訊據被告堅決否認有偽造文書、違反採購法之犯行，辯稱：
    伊與筌豐公司負責人乙○○合作此採購案，乙○○負責產品
    技術部分，伊則負責投標事宜，伊有持乙○○提供之中文型
    錄參與投標，但並無行使英文型錄投標，檢察官起訴之英文
    型錄，係筌豐公司向行政院原子能委員會申請進口貨品同意
    書時所檢具之影本，與伊無關。而就系爭採購案，伊是依照
    德國Force Ware公司所交付之規格確認書及0.75MBq 微波檢
    查搜索器參與投標，當初是由乙○○與德國Force Ware公司
    聯繫，德國並有寄0.75MBq 微波檢查搜索器給乙○○，伊與
    乙○○原本是要販售他家廠商之微波檢查搜索器，但因乙○
    ○得知德國Force Ware公司之微波檢查搜索器性能較佳，所
    以由乙○○負責採購服務建議書規格及功能之撰寫，伊則負
    責有關日富公司之歷史介紹及與岸巡局間採購契約之關係，
    伊並未施用詐術參與投標，伊唯一之缺失僅在於開標前未向
    乙○○確認德國Force Ware公司是否尚有生產0.75MBq 微波
    檢查搜索器可供其交貨，決標翌日乙○○即出國受訓，伊一
    直要求乙○○提出德國Force Ware公司資料，但直到5 月底
    ，乙○○才提出Force Ware公司報價單並告知0.75MBq 機型
    已停產。德國Force Ware公司確有提供一具0.75MBq 微波檢
    查搜索器讓日富公司參與投標時使用，但該具搜索器因德國
    公司要求返還，已由乙○○於92年6 月18日返還德國公司，
    伊於投標當時並不知道0.75MBq 微波檢查搜索器已停產等語
    。辯護人則主張：被告係與筌豐公司之乙○○合作本採購投
    標案，被告於採購服務建議書中所檢附之中文型錄，及評選
    當天所持之樣品機型，均係由筌豐公司負責人乙○○所提供
    ，不論是否有偽造情形被告均不知情。岸巡局之需求說明書
    對於廠商資格並未要求需有代理權，所以沒有所謂沒有代理
    權而施用詐術之問題，至得標後是否可約依履行契約，屬違
    約責任之問題，與投標當時是否施用詐術無涉等語。
五、經查：
  (一)岸巡局於92年3 月間編列預算4千6百40萬元辦理「92年度微
    波檢查搜索器116具」採購，採購案於同年2月17日上網公告
    ，惟於同年3月4日開標時，僅一家公司投標，因而流標，岸
    巡局隨改採最有利標，並於同年4 月25日上網公告，訂於同
    年5 月13日開標，且依岸巡局檢管組所訂之要求，採購之搜
    索器必須為重量輕、穿透力強、可使用於一般材質，操作時
    對人體不構成危害、操作人員不需具備原能會核發之操作執
    照（亦即搜索器使用輻射源Ba-133活度需小於1MBq）。日富
    公司亦參與投標（同時參與投標者尚有罕特股份有限公司、
    華鉅有限公司及龍鵬實業有限公司等共4 家公司），於岸巡
    局92年5 月13日開標而由評選委員會進行評選時，被告提出
    德國Force Ware公司經銷之「RadRef lex手持式違禁品偵檢
    器Ba-133，0.75MBq 」，為其投標標的，並據以製作中文採
    購服務建議書，於服務建議書內並附筌豐公司向原委會申請
    核發之申請進口同意書，評選結果由日富公司以每具39萬 9
    千元得標 （得標總價款為4千6百28萬4千元），交貨期限為
    92年8月15日前；日富公司於同年6月23日向岸巡局稱因德國
    原廠將於同年6月30日停止生產0.75MBq機型，要求改以1.75
    MBq機型，嗣於92年7月16日，岸巡局與日富公司修改契約，
    同意日富公司要求改為1.75MBq 機型，且將履約期限延展至
    92年8 月30日前交貨，於岸巡局使用期間（共11年），訓練
    課程均由日富公司負責，契約價款不變等事實，業經被告坦
    認不諱，並有岸巡局以94年12月27日岸督字第0940022177號
    函、96年4 月18日岸督字第0960004547號函分別檢送之該局
    辦理92年微波檢查搜索器採購案相關資料等在卷可佐（詳原
    審卷(一)之1第56至192頁、原審卷(二)全卷），及法務調查局航
    業海員調查處以95年2月17日航處肅字第09500005870號函送
    所扣案之日富公司製作之本案採購服務建議書乙冊足考，是
    上開事實堪以認定。
  (二)被告所經營日富公司就系爭採購案係與筌豐公司合作，雙方
    原協議內容為：筌豐公司負責人乙○○同意將其總代理之SA
    IC手持式加碼光度掃描違禁品偵檢器，全權委由日富公司於
    岸巡局安全檢查管理組從事最有利標評選業務推展，總金額
    為4千6百40萬元，購買116具，惟嗣因乙○○向所代理之SAI
    C 公司詢價遲未獲回應，乙○○乃由網路搜尋到德國 Force
    Ware公司，並由乙○○提供系爭採購案之技術建議書等情，
    為被告所自承，業經證人乙○○於證述屬實（見原審卷(一)之
    1第237頁、第244頁），且有筌豐公司、日富公司於92年4月
    7日所簽訂協議書在卷可憑（見原審卷(一)第57頁）。
  (三)證人乙○○於原審固證述：伊並未代理德國S.E.A Gmbh公司
    所生產之0.75MBq 機型微波檢查搜索器，伊是臨時找到德國
    Force Ware公司經銷之違禁品偵檢器，但尚未洽談代理權，
    德國Force Ware公司只有口頭上同意個案保護，即就本案岸
    巡局之採購案，德國Force Ware公司只可以與伊洽談之意，
    但因伊事情太多，且本案時間太短，伊沒有和德國Force Wa
    re公司洽商簽訂相關文件，亦未提到要進口116 具產品，僅
    說需要一個量，是希望Force Ware公司壓低產品價格，好像
    有洽談價格，但沒有談定，得標後伊即出國，故伊尚未取得
    德國Force Ware公司該系爭產品之代理權，因甲○○很急，
    所以伊出國後，後面的事情均由甲○○自己和國外公司聯繫
    等語（見原審卷(一)之1第242至243頁、第250至252頁）， 故
    被告以系爭0.75MBq 機型為投標標的時，日富公司及筌豐公
    司僅有與德國Force Ware公司就系爭採購機型為議價，尚未
    取得德國Force Ware公司所經銷、S.E.A Gmbh公司所製造之
    0.75MBq 機型微波檢查搜索器之代理權。而觀諸岸巡局招標
    時所提之需求說明書、中文公開招標公告資料、岸巡局投標
    須知所載（見偵卷(二)第57至63頁、原審卷(二)第7至11頁 ），
    對於廠商資格均未要求需擁有或取得該採購機型之代理權，
    衡以系爭採購案曾於92年3月4日流標過1次，被告於同年5月
    13日參與投標時，系爭採購案能否於當天順利完標、被告能
    否得標等均未確定，且本採購案金額高達4千6百40萬元，被
    告於岸巡局未設要求之情形下，若基於成本考量或前揭不確
    定因素而未於投標前取得系爭0.75MBq 機型之代理權，並未
    悖於常情，難謂被告就此有何施用詐術之情事。
  (四)依卷附岸巡局之「最有利標」評選須知所載，服務建議書封
    面及內頁不得書寫廠商名稱、地址，僅能於封面書寫採購案
    號及標的物名稱，服務建議書亦不得蓋章及書寫廠商名稱（
    見偵卷(二)第68至70頁），而細繹被告於92年5 月12日出具之
    採購服務建議書中，雖夾有筌豐公司負責人乙○○之輻射防
    護人員認可證書、放射性物質操作執照等資料（見偵卷(二)第
    87至110頁）， 但其上並未書寫日富公司之名稱，且據證人
    即當時任岸巡局商檢科專員之程憲禮於法務部調查局航業海
    員調查處（下稱調查處）詢問時證稱：服務建議書之內頁雖
    夾有筌豐公司負責人乙○○之證書、執照等資料，但沒有書
    寫日富公司之名稱，所以伊仍將其列為合格廠商（見偵卷(二)
    第146頁反面）； 證人即當時任岸巡局後勤組採購科代理科
    長之林作達於調查處證稱：日富公司提出之服務建議書上並
    無日富公司及其負責人之資料，至於筌豐公司因非投標廠商
    ，所以該服務建議書中雖有筌豐公司負責人乙○○操作執照
    等影本，經參與開標之檢管、監辦及採購人員審查後，認定
    並未違反規定等語（見偵卷(二)第136頁反面）， 足見被告投
    標時所提上揭服務建議書係符合「最有利標」評選須知之規
    定，檢察官於起訴書認被告因服務建議書之上揭記載應列為
    不合格標，容有誤認。
  (五)本件採購案於92年5月13日開標時，被告並未提出偽造Force
    Ware公司搜索器之英文型錄為附件乙節，業經證人程憲禮於
    調查處證稱：日盛公司並沒有提供德國Force Ware公司之Ba
    -133，0.75MBq 微波檢查搜索器之原廠型錄供審查等語（見
    偵卷(二)第144頁反面），並經原審當庭勘驗調查處95年2月17
    日航處肅字第09500005870 號函檢送之岸巡局92年度微波檢
    查搜索器採購服務建議書（即日富公司投標時所附之採購服
    務建議書）得知，其內並無英文型錄，且核與原審卷(一)第12
    4 至168頁所示之被證8採購服務建議書相符等情，有勘驗筆
    錄在卷可憑（見原審卷(一)第287頁）， 故檢察官認被告有行
    使偽造之英文型錄而參予投標之詐術，顯與事實不符。且起
    訴書所指「偽造Force Ware牌搜索器之英文型錄（即0.75MB
    q機型型錄）」，實係筌豐公司持之向原能會申請貨品「Rad
    Reflex手持式違禁品偵檢器，射源Ba-133,0.75MBq」進口同
    意書所用之文件，此有原能會92年10月16日會輻字第092002
    7515號函暨檢附之同意書號碼AＺ000000000000之「Rad Refl
    ex手持式違禁品偵檢器」貨品進口同意書及相關資料在卷足
    稽（偵卷(一)第40至43頁）。而上開貨品申請進口同意書之事
    宜，係乙○○自行申辦，亦據證人乙○○於原審中證述明確
    （原審卷(一)第245頁），故縱上開Force Ware 公司搜索器之
    英文型錄係屬偽造，亦無證據證明核與被告有關。
  (六)至於被告投標時所持之搜索器是否確為Force Ware公司所經
    銷符合採購要求規格之搜索器，及其投標時是否知悉德國S.
    E.A Gmbh公司就0.75 MBq機型將於92年6 月30日停止生產，
    而猶以該將來無法生產之機型為其投標標的，而施以詐術使
    開標發生不正確結果？茲就岸巡局嗣後向德國Force Ware公
    司、S.E.A Gmbh公司求證查詢之回函分敘如下：
    德國Force Ware公司於92年7月21日函覆岸巡局（該函業
      經我國駐德台北代表處慕尼黑辦事處於92年7月29日予以
      認證，見偵卷(一)第36頁），該函表示0.75 MBq機型之走私
      偵側器，自「2003年6月底」完全停產，新的替代品為
      1.75MBq （原文內容如下：The production of the
      RadReflex detector with 0.75 MBq was stopped
      totally end of June 2003.The new model with 1.75
      MBq replaces the former model which is with more
      powerful detecting /penetrating capability and
      with the modern design caused the radiation dosage
      even lower than the former unit.）。
    德國Force Ware公司於92年8月6日具函說明（該函業經我
      國駐德台北代表處慕尼黑辦事處92年8月7日認證，見原審
      卷(一)第175頁）：曾於92年間提供「0.75 MBq機型」1具予
      CNS Pacific Industrial Co.Ltd（即筌豐公司）， 作為
      向岸巡局操作展示之用，嗣後該搜索器樣品已於92年6 月
      18日退還德國Force Ware公司（原文內容如下：We
      herewith certify that we had forwarded one unit of
      our previouw version portable RadReflex 0.75 MBq
      contraband detector to Messre. CNS Pacific
      Industrial Co.Ltd. for doing live demostrations
      with Taiwan Coast Guard Headquarters. The unit was
      returned to us on June 18,2003.）。
    德國Force Ware公司於92年9月4日函覆岸巡局（見原審卷
      (一)第67頁），表示該公司於92年4 月份，收到臺灣筌豐公
      司要求提供一組手持式走私品偵測品的樣品，因此於「4
      月24日」寄了1組樣品Ba-133,0.75 MBq，然而當時「並未
      告知」此機型即將停產。該公司係於5月底才接獲訂購118
      套走私品偵測器的消息，由於此採購數量及交貨生產期只
      有10星期，同時該公司已決定將該機型在「6 月底」完全
      停產。6 月中日富公司甲○○注意到機型的更改，到德國
      和該公司開會協商，經過整體說明，他瞭解該公司不再提
      供舊機型的理由及情狀（原文內容如下：On April this
      year we received a request from CNS Pacific in
      Taiwan to submit a sample of a portable contrabnad
      detector for a live demonstration in Taiwan,then
      we just sent a demo unit 0.75MBq, Ba-133 on April-
      24.However we did not notify that it would be
      phased-out.We got information about 118 units to
      be ordered by end of May,since it is a quantity
      order with only 10 weeks of lead time, also we have
      decided to remove old version at end of June-2003.
      ...However on mid-June,Mr.Larry C L Liou of Nittomy
      Inc noticed the change and came to Germany to have
      a meeting, after overall review then he relized
      that we can not supply old version detectors any
      more with above mentioned reason.）。
    德國S.E.A Gmbh 公司於92年11月13日函覆岸巡局專員程憲
      禮（見原審卷(一)第69頁），表示該公司確曾有產製0.75MBq
      機型的手持走私品偵測品，且該公司現在的產品是1.75MBq
      ，0.75MBq機型從2003年6 月以後即不再是標準產品，該公
      司之經銷商Force Ware 公司已確認過此一事實（原文內容
      為：1.We have ever mentioned to you that we have
      manufactured 0.75MBq RadReflex before. 2.For
      contrband detecting efficiency reasons,our current
      production is 1.75MBq.The 0.75MBq was not available
       anymore as a standard product by June 2003.）。
    德國S.E.A Gmbh公司於94年3 月29日函覆岸巡局（見偵卷
      (二)第83頁），表示該公司現今只有1.75MBq及0.95MBq兩種
      標準之RadReflex違禁品偵檢器，而該公司雖可製造0.75M
      Bq之機型，但因專門量身訂做，需較長時間始能完成（原
      文內容為：...,that we can supply both the 0.95MBq
      and the 1.75MBq version and show you our factory
      and the products we have in our product line.The
      0.95MBq and the 1.75MBq unit are standard
      versions.Regarding the 0.75MBq unit,we certainly
      can manufacture it as well but we would need
      longer lead time as this would be "tailor
      made",which you will see if you come to visit us.
      ）。
    德國S.E.A Gmbh公司於94年6月6日以電子郵件函覆岸巡局
      （見原審卷(一)第180頁）， 表示該公司沒有供應過台灣政
      府0.75MBq機型的產品，可是該公司經銷商 Force Ware公
      司有寄過樣品給參加台灣2003年標案的1 位顧客（原文內
      容為：we have never  supplied to any Taiwan
      government customer for  0.75MBq units,but our
      international distributor /Force Ware has  ever
      sent the sample to one customer who  attended your
       bidding in 2003.）。
    綜上德國S.E.A Gmbh公司、Force Ware公司之信函相互印證
    ，筌豐公司確曾進口1台0.75MBq機型之搜索器，且德國S.E.
    A Gmbh公司確係自92年6月底才停止量產0.75MBq機型，停產
    後因0.75MBq 機型已非標準量產之產品，如要訂購，需較長
    時間方能交貨等情，已堪認定。
  (七)S.E.A Gmbh公司既係在92年6 月底才停產，Force Ware公司
    亦表示其在92年4月間寄樣品予筌豐公司時，並未將0.75MBq
    機型即將停產一事告知乙○○，而在投標前，均係由乙○○
    與Force Ware公司聯繫，被告並未參與，亦據證人乙○○於
    本院證述屬實（見本院卷第90頁），故被告於92年5 月13日
    投標時，0.75MBq機型既仍是S.E.A Gmbh 公司生產線上之產
    品，被告實無從知悉0.75MBq機型搜索器於92年6月底即將停
    產之事。且參諸岸巡局於系爭採購案招標文件，其中採購契
    約第7 條履約期限明確規定「廠商應於機關簽約日後起算80
    日內完成履約標的之交貨」，第14條遲延履約亦明文規定逾
    期違約金，每日依契約價金總額千分之一計算（見原審卷(二)
    第39頁反、第41頁反頁），則被告於投標時對系爭採購案逾
    期違約金罰款，已知之綦詳，衡情被告當無於明知無法按時
    交貨之情形下，甘冒鉅額違約及甚至被訴涉嫌詐欺之風險，
    貿然參與系爭採購案之投標，並於嗣後申請變更契約內容時
    ，猶需取決於1.75MBq 檢測結果及岸巡局同意等不確定之因
    素，被告並因此需額外負擔機型更換所增加之採購費用及相
    關人員所有教育訓練費用（見偵卷(一)第21至26頁），此均非
    被告於投標當時所得預料與掌控，若謂被告於明知無法按時
    交貨之情形下，猶甘冒以上不確定之風險，參與本案採購案
    之投標，僅為了變更契約，此顯與常情有違，益徵被告於投
    標時確實不知S.E.A Gmbh公司於92年6月底即將0.75MBq機型
    停產之事。何況自92年6月之後，0.75MBq機型雖已非德國S.
    E.A Gmbh公司量產之產品，惟依上揭函文，S.E.A Gmbh公司
      猶能生產0.75 MBq機型，僅係交貨期間較長，被告若依原
      機種履約，僅係無法於交貨期限內準時出貨，而需負擔逾
      期違約金，然此僅屬違約罰款之民事糾紛，無涉於政府採
      購法第87條第3 項之規定，自難認被告有何欺罔之行為。
      另行政院公共工程委員會亦認定日富公司並無政府採購法
      第101條第1項第2款、第4款之情事，而撤銷原異議處理結
      果在案，此有該會訴字第0940004 號採購申訴審議判斷書
      在卷足憑（見原審卷(一)第184至193頁），故應認被告上揭
      辯詞，洵屬有據，堪予採信。此外，復查無其他積極證據
      足認被告有公訴人所指施用詐術或偽造文書之犯行，應認
      不能證明被告犯罪。
六、原審未察，僅以德國S.E.A Gmbh公司於92年6 月底已無量產
    0.75 MBq機型之搜索器為由，遽認被告有施用詐術而為有罪
    判決，容有未洽。被告以此上訴指摘原判決不當，為有理由
    ，應由本院撤銷改判，為無罪判決之諭知。
據上論斷：應依刑事訴訟法第369條第1項前段、第364條、第301
條第1項，判決如主文。
本案經檢察官謝英民到庭執行職務。
中    華    民    國    97    年    3    月    18    日
                  刑事第二庭審判長法  官  呂丹玉
                                  法  官  李麗玲
                                  法  官  林恆吉
以上正本證明與原本無異。
如不服本判決，應於收受送達後10日內向本院提出上訴書狀，其
未敘述上訴之理由者並得於提起上訴後10日內向本院補提理由書
（均須按他造當事人之人數附繕本）。
                                  書記官  陳盈璇
中    華    民    國    97    年    3     月    18    日


司法院資訊處製作；財團法人民間司法改革基金會備份。
